【裁判字號】    94,重上,136
【裁判日期】    950516
【裁判案由】    返還不當得利
【裁判全文】
臺灣高等法院臺中分院民事判決  94年度重上字第136號
上  訴  人  甲○○
訴訟代理人  張績寶律師
複  代理人  黃琪雅律師
被  上訴人  九上實業有限公司
法定代理人  乙○○
訴訟代理人  廖繼鋒律師
上列當事人間請求返還不當得利事件，上訴人對於民國94年10月
27日臺灣臺中地方法院94年度重訴字第55號第一審判決提起上訴
，本院於95年5月2日言詞辯論終結，判決如下：
    主  文
原判決關於駁回上訴人後開第二項之訴部分，及該部分假執行之
聲請，並訴訟費用之裁判廢棄。
被上訴人應給付上訴人新台幣柒佰柒拾肆萬伍仟元，及自民國94
年1月26日起，至清償日止，按週年利率百分之五計算之利息。
其餘上訴駁回。
第一、二審訴訟費用，由被上訴人負擔二分之一，餘由上訴人負
擔。
    事實及理由
一、上訴人主張：被上訴人所有門牌號台中市○○區○○路1段
    379號房屋及其坐落台中市○○區○○段第118號地號土地（
    下稱系爭房地），係以新台幣（下同）4939萬元向訴外人第
    一銀行買受，竟向上訴人詐稱系爭房地係以7,800萬元向他
    人購得，餘款6,600萬元均可向臺中商銀申請貸款使上訴人
    因而陷於錯誤，而於93年6月1日以8,299萬元之價格向被上
    訴人購買，並已因而陸續交付200萬元、900萬元、449萬元
    ，合計1,549萬元之買賣價金，餘款6,600萬元依約由上訴人
    辦理銀行貸款手續完備之日支付，嗣上訴人向銀行接洽貸款
    ，未能貸得上開款項，始發現上情，爰以94年4月26日民事
    準備書狀送達被上訴人為撤銷買賣之意思表示，兩造之買賣
    契約因撤銷而不存在，被上訴人應返還上訴人上開已支付之
    價金。又縱認伊上開撤銷之表示不生效力，被上訴人以上訴
    人違約而解除契約，被上訴人將伊所繳交之價金1,549萬元
    充作違約金沒收，因約定之違約金亦屬過高，請求法院依民
    法第252條規定酌減違約金，為此依不當得利之法律關係，
    聲明求為判決：(一)原判決廢棄。(二)上開廢棄部分，被上訴人
    應給付上訴人新台幣1,549萬元萬元，及自起訴狀繕本送達
    翌日起至清償日止，按年息5﹪計算之利息。(三)第一、二審
    訴訟費用由被上訴人負擔。
二、被上訴人則以：伊並無上訴人所指之詐欺行為，上訴人於簽
    訂買賣契約後，因未依約給付第3期價金6,600元，經被上訴
    人於93年7月23日發函催告上訴人給付，上訴人仍不於期限
    內繳納，伊乃依系爭契約第10條約定，解除系爭契約並沒收
    上訴人所繳交之價金1,549萬元充作違約金。上訴人如能忠
    實履行系爭契約，被上訴人可期待之利益為3,360萬元，並
    未超過被上訴人所沒收之價金1,549萬元，故上開違約金並
    無過高等語作為抗辯，聲明求為判決駁回上訴人之訴，並陳
    明如受不利判決，願供擔保，請准宣告免為假執行。
三、上訴人主張系爭房地被上訴人係以4939萬元向訴外人第一銀
    行買受，伊於93年6月1日以8,299萬元之價格向被上訴人購
    買被上訴人所有系爭房地，並已因而陸續交付200萬元、900
    萬元、449萬元，合計1,549萬元之買賣價金，已據其提出系
    爭土地登記謄本及所有權狀、系爭建物登記謄本及所有權狀
    、不動產買賣契約書等件為證，且為被上訴人所不爭執，自
    堪信為真實。
四、上訴人主張被上訴人系爭房地係以4,939萬元向第一銀行買
    受，僅隱暪其情，向上訴人詐稱系爭房地係以7,800萬元向
    他人購得，餘款6,600萬元均可向臺中商銀申請貸款使上訴
    人因而陷於錯誤而以高價購買系爭房地，構成詐欺云云，
    被上訴人對於其係以4,939萬元向第一銀行買受系爭房地之
    事實並不爭執，但否認有上訴人所指之詐欺行為。按系爭房
    地能向金融業貸得多少，乃取決於上訴人與銀行之接洽，及
    銀行之查估核定貸款之金額，被上訴人既非金融業，並無此
    決定權，此為一般人之常識，上訴人為商人不可能不知上情
    ，則其所指被上訴人稱餘款6,600萬元均可向臺中商銀申請
    貸款，其因此而陷於錯誤乙節，並未舉證以實其說，且與經
    驗法則相違，已難採信，又買賣之出賣人並無告知買受人關
    於其原買入之價格之義務，被上訴人隱暪原買受之價格，亦
    與詐欺無關。至上訴人指被上訴人向伊詐稱系爭房地係以7,
    800萬元向他人購得乙節，固據其提出錄音帶譯文為證，惟
    按房地之買賣，買方願意買受之價額，並非取決於賣方之前
    買受之價額，一般房地買賣，賣方在出賣時，固然常有對出
    賣之標的物片面擇其優點介紹，甚至誇大其詞，然房地交易
    價額之合意，乃取決於系爭房地之地段、位置、地目、行情
    及將來發展性等等因素，買方依其自主意識判斷合理價格後
    為要約或承諾之意思表示，茲本件兩造就系爭房地之買賣，
    有關系爭房地之地號、地段、位置、地目、坪數等買賣標的
    物資訊，上訴人已為相當了解，並無錯誤，則其願意以何價
    購買，將來如何向銀行貸款，可以參照市價行情，自由判斷
    願意買受之價額，或對於賣方之要約，不為買受之承諾，其
    所以願以8,299萬元買受，應係其主觀上認系爭房地值得以
    8,299萬元之價值買入，否則縱然前手係以7,800萬元買受，
    該房地如依其判斷不值得以8,299萬元之價值買受，其豈會
    承諾買受？其理至明。故縱然上訴人上開部份之主張為真實
    ，亦難認因此而使上訴人陷於錯誤而購買，其間要無相當因
    果關係存在。是上訴人主張被上訴人係以上開詐欺手段使上
    訴人陷於錯誤所簽定系爭契約，不足採信。從而上訴人主張
    其以94年4月26日民事準備書狀送達被上訴人為撤銷買賣之
    意思表示，並不生撤銷之法效，尤以兩造之買賣契約已經被
    上訴人解除而不存在（理由容後敘述），更無從就已不存在
    之契約為撤銷。
五、依系爭契約第3條約定：「第三次付款：甲方（即上訴人）
    辦妥銀行貸款新台幣6,600萬元正手續完備之日，由甲方支
    付乙方（即被上訴人）新台幣6,600萬元」，第6條約定：「
    雙方約定於第三次付款之日應將買賣標的物踏明界址依約點
    交於甲（即上訴人）管業、使用收益，其納稅亦自93年7 月
    期份起由甲方負擔繳納‧‧‧」；第14條「房租收入 (租賃
    契約書詳如附件）雙方約定第三次付款若於93年7月10日前
    ，則7月份開始房租收入開始歸甲方收取，若逾93年7月10日
    ，則7月份房租歸由乙收取」等文義觀之，系爭契約第三次
    付款，兩造雖未定有確定期限，但既約定93年7月份起由上
    訴人負擔系爭房屋、土地稅捐，並約定93年07月10日為系爭
    房屋租金之歸屬，顯見兩造真意係以93年7月上旬為上訴人
    第三次付款之相當期間，亦即被上訴人得請求上訴人給付第
    三次付款時。上訴人自認其因未能向銀行貸得6,600萬元之
    貸款，致未給付第三期期款，然不論上訴人能否貸得上開款
    項，其均負於上開相當時期支付第三期款之義務，上訴人以
    因銀行不能給予達6,600萬元之貸款，抗辯其未能給付第三
    期款不可歸責於上訴人云云，並不足採。因上訴人未依約辦
    理貸款給付被上訴人第三次付款6600萬元，被上訴人已於93
    年7月23日催告上訴人應於93年8月13日前給付；被上訴人再
    於93年8月5日再度發函催告上訴人應於93年8月20日前給付
    ，逾期即視同違約，將依系爭契約第10條規定解除契約，不
    另函通知，此有被上訴人於原審提出之律師催告函二份為證
    （見原審卷第47－51頁），上訴人對有收受上開二次催告函
    並不爭執，應認被上訴人已於第一次律師催告函已定相當期
    限催告，上訴人於期限屆滿仍未給付，應負遲延之責任，而
    上開第二次律師催告函係附有停止條件之解除契約之意思表
    示，上訴人仍未依限履行，則條件成就，即發生解除契約之
    效力，無須另為解除契約之意思表示，被上訴人主張兩造之
    買賣契約已因上訴人給付遲延，經其解除系爭契約而消滅，
    自屬有據。
六、又兩造於系爭契約第10條約定：「甲方（即上訴人）如不履
    行本契約交付殘餘價金時，或因可歸責於甲之事由、致不能
    如期交付殘餘價金時聽由乙方（即被上訴人）解除契約、所
    交定金及價金、悉被乙方沒收作為違約金、甲方不得異議」
    、第11條約定：「乙方（即被上訴人）如不履行本契約時聽
    由甲方（即上訴人）解除契約乙方應即加倍返還其所受領立
    定金及價金作為違約賠償金不得異議。」，此有契約書附卷
    可稽。被上訴人主張依上開違約金約款，而沒收上訴人所繳
    交之價金1,549萬元充作違約金，固非無據，惟上訴人則抗
    辯縱然係伊違約，該當於上開違約事項，然被上訴人向前手
    之買價僅有4,939萬元之成本，沒收充作違約金之金額達1,
    549萬元，然被上訴人並未受有因伊遲延給付之損害，致兩
    造自91年6月1日至同年91年8月20日解除契約為止，短短3
    個月，被上訴人賺取超過其購入成本3成之違約金，上開違
    約金額過高，請求法院酌減，參照民法第249條之規定，以
    沒收定金200萬元為適當。查上開契約約定之內容，上訴人
    主張係賠償性違約金，被上訴人主張係懲罰性違約金，迭有
    爭執，惟契約既未明定，則依民法第250條第2項之規定，應
    視為因不於適當時期或不依適當方法履行債務所生損害之賠
    償總額，即賠償額預定性質之違約金，然違約金既係當事人
    為確保債務之履行，所約定不履行債務時之給付，衡理自以
    債務人違約之程度越嚴重，違約之時期較長或違約之時間較
    早者，始須受較高額之違約罰款，不應反其道而行。本件系
    爭房地之買賣，買受人之繳款係分期付款，契約所為前述違
    約金之約定，倘買方違約情節嚴重者（如愈早違約不付其款
    ，其所繳價款尚少），其所繳價款尚少，因被沒收所受之損
    失較輕微；其違約情節較輕者，如本件已繳三期分期款至尾
    款始未續繳，因所繳價金已多，被沒收充作違約金之數額相
    對增加，所受損失反較嚴重，顯造成賞罰不平之待遇，實失
    約定違約金係為確保債務履行之本旨。被上訴人辯稱伊係以
    4,939萬元購取系爭房地，上訴人如能履行契約，伊可期待
    之利益為3,360萬元（8,299－4,939），並未超過違約金1,5
    49萬元，故上開違約金並無過高云云，然系爭房地因上訴人
    對被上訴人為假扣押查封，經由台灣台中地方法院執行處囑
    託鑑定公司鑑價結果，認為93年12月27日系爭房屋及土地合
    計價值達85,598,000元，此有鑑定報告附卷可稽（見原審卷
    第78頁），兩造對上開鑑定報告亦不爭執，堪認鑑定報告為
    可採，系爭房地既然因解除契約，仍屬被上訴人所有，價值
    仍然存在，亦可出賣他人，其將來出賣他人亦有期待利益反
    而更高，自不能以被上訴人上述所謂期待利益3,360萬元為
    其損害之依據，是被上訴人上開抗辯並不可採。本院斟酌上
    述情節，如任由被上訴人以上開顯失公平約定，悉數沒收上
    訴人交付之1,549萬元價金充作違約金，殊非允當。被上訴
    人請求酌減訟爭違約金，揆之民法第252條規定：「約定之
    違約金額過高者，法院得減至相當之數額」及最高法院49年
    台上字第807號判例：「違約金之數額是否相當，須依一般
    客觀事實，社會經濟狀況及當事人所受損害情形，以為酌定
    標準。」之意旨，即屬有理。第查上訴人購買系爭房地，並
    無足夠資力，未審慎評估可以貸得多少款，即簽約，其後以
    未能貸取該款即不續繳款，其轉手脫售投機圖利之味甚濃，
    亦不足鼓勵，綜合考量上訴人已繳款項占買賣款之比例及違
    約所可能造成被上訴人之損害等情狀，認酌減違約金為上訴
    人已繳交與被上訴人金額之50﹪為相當，易言之，就上訴人
    交付之價金，被上訴人僅能將上訴人所交付價金之50﹪即
    774萬5千元沒收，充作違約金，逾此部份，被上訴人所沒收
    之774萬5千元，上訴人依不當得利之法律關係，請求被上訴
    人返還並算付法定遲延利息，應予准許。
七、綜上所述，上訴人本於不當得利，請求上訴人給付新台幣
    774萬5千元，及自起訴狀繕本送達之翌日即民國94年1月26
    日起，清償日止，按週年利率5﹪計算之利息部分，為有理
    由，應予准許。逾此所為請求，為無理由，應予駁回。原審
    就上開應准許部分，為上訴人敗訴之判決，並駁回其假執行
    之聲請，尚有未洽，上訴意旨求予廢棄改判，為有理由，爰
    由本院予以廢棄改判如主文第二項所示。至於上訴人之請求
    不應准許部分，原判決為上訴人敗訴之判決，並駁回其假執
    行之聲請，經核於法並無不合，上訴意旨求予廢棄改判，為
    無理由，應駁回其上訴。
八、本件事證已臻明確，兩造所為之其他主張，陳述並所提之證
    據，經審酌後，認均與本件之結論無礙，不再一一論述，併
    予敘明。
據上論結，本件上訴為一部有理由，一部無理由，依民事訴訟法
第450條、第449條第1項、第78條，判決如主文。
中    華    民    國    95    年    5     月    16    日
                      民事第三庭審判長法  官  陳照德
                                      法  官  饒鴻鵬
                                      法  官  蔡王金全
以上正本係照原本作成。
如對本判決上訴，須於收受判決送達後二十日內向本院提出上訴
書狀，其未表明上訴理由者，應於提出上訴後二十日內向本院提
出上訴理由書 (須按他造人數附具繕本)。
上訴時應提出委任律師為訴訟代理人之委任狀。具有民事訴訟法
第四百六十六條之一第一項但書或第二項之情形為訴訟代理人者
，另應附具律師及格證書及釋明委任人與受任人有該條項所定關
係之釋明文書影本。
                                      書記官  許麗花
中    華    民    國    95    年    5     月    17    日
                                                      Ｈ


司法院資訊處製作；財團法人民間司法改革基金會備份。
